臺灣高等法院刑事判決　　　　　　　　96年度交上訴字第34號
上　訴　人　臺灣桃園地方法院檢察署檢察官
被　　　告　乙○○
上列上訴人因被告公共危險等案件，不服臺灣桃園地方法院95年
度交訴字第98號，中華民國95年12月29日第一審判決（起訴案號
：臺灣桃園地方法院檢察署95 年度偵字第15196號），提起上訴
，本院判決如下：
    主  文
原判決關於業務過失致死及定執行刑部分均撤銷。
乙○○因過失致人於死，處有期徒刑壹年。
其餘上訴駁回。
上開撤銷改判部分與上訴駁回部分所處之刑，應執行有期徒刑壹
年拾月。緩刑伍年。
    事  實
一、乙○○原係職業聯結車駕駛，但因違反道路交通管理處罰條
    例事件遭吊扣駕駛執照，期間自民國（下同）95 年5月12日
    起至95 年6月11日止；其明知駕照吊扣期間禁止駕駛，以及
    服用酒類後反應及行為會較為遲鈍，酒後駕車發生車禍之危
    險性較高，竟仍於駕照吊扣期間之95年6月7日（起訴書及原
    審判決均誤載為6月17日）晚上7時許，在臺北縣三峽鎮友人
    住處飲用高粱酒約半瓶，已達不能安全駕駛動力交通工具之
    狀況後，仍於同日晚上9 時17分許，駕駛江姿誼（即江美樺
    ）所有車號7T-3006 號自用小客車，沿桃園縣八德市○○路
    由鶯歌往八德方向行駛，途經桃園縣八德市○○路1805巷前
    時，本應注意汽車駕駛人於駕駛執照吊扣期間禁止駕駛，飲
    酒後其吐氣所含酒精成分超過每公升0.25毫克以上者不得駕
    車，汽車行駛時，駕駛人應注意車前狀況及兩車併行之間隔
    ，並隨時採取必要之安全措施，而當時雖陰天、夜間無照明
    、路面濕潤，但地面無缺陷或障礙物、視距良好，並無不能
    注意之特殊情事，乃乙○○因不勝酒力貿然駕車，並疏未注
    意車前狀況及兩車併行之間隔，致其駕駛之小客車右前側車
    身，自後撞擊同向在前方右側由王曉慧所騎乘，陳水花所有
    車號SE D-108號輕型機車，將王曉慧人車推擠至路旁桃園縣
    八德市大竹里10號之資源回收場內，使王曉慧因此受有頭部
    外傷併頸椎骨折引發神經性休克當場死亡。乙○○明知其駕
    駛汽車肇事致人死傷，應對被害人即時救護，以減少傷亡並
    不得規避其責任，竟未採取電話報案或直接將王曉慧送醫等
    必要之救助行為，亦未停留於現場等候警方前來處理責任歸
    屬問題，乃任由王曉慧倒臥在地，自己則逕自棄車逃離現場
    。嗣經路人涂文益報警到場處理，並依其指示之方向，在距
    事發地點約一百公尺外某不知名之廟宇旁查獲乙○○，復於
    同日晚上10時59分許，對乙○○施以呼氣酒精濃度測試，經
    測得其數值高達每公升0.78毫克，而查悉上情。
二、案經被害人王曉慧之父甲○○訴由臺灣桃園地方法院檢察署
    檢察官暨同署檢察官相驗後自動檢舉偵查起訴。
    理  由
壹、認定犯罪事實所憑之證據及理由
一、上揭酒後駕車過失致人於死復肇事逃逸等犯行，業據被告乙
    ○○於原審及本院審理時坦承不諱，核與告訴人甲○○於警
    詢及偵查時之指訴以及目擊證人涂文益於警詢、偵查中證述
    ：伊聽到撞擊聲響後，看到被告駕駛7T-3006 號車輛衝到資
    源回收場內，被告下車後就問「人有沒有怎麼樣」，伊才知
    道被告有撞到人，被告站了一下就走開了，也沒有請伊報警
    ，之後張來匏本來有攔住被告，但被告還是離開，警察在距
    離事發地點約一百公尺的廟旁找到被告等語、目擊證人張來
    匏於警詢中亦指述：伊聽到撞擊聲響後，看到被告駕駛7T-3
    006 號車輛衝到資源回收場內，被告下車要逃跑，伊有阻止
    被告，後來涂文益就報警處理等語，均屬相符。此外復有桃
    園縣政府警察局八德分局道路交通事故調查報告表(一)(二)、道
    路交通事故現場圖各1 件（見相字第952號卷第15-17頁）、
    現場照片44 幀（同上卷第29-50頁）及違反道路交通管理事
    件通知單一紙在卷可參，而被告駕駛之上開車輛前右側所沾
    染之血跡、擋風玻璃下緣所遺留之毛髮經送鑑定後，其血跡
    之DNA與被害人王曉慧DNA-STR型別相同，有內政部警政署刑
    事警察局鑑驗書一紙在卷可稽（見原審卷第68頁）；而王曉
    慧因頭部外傷併頸椎骨折引發神經性休克當場死亡，亦有臺
    灣桃園地方法院檢察署法醫驗斷書、相驗屍體證明書各1 件
    及桃園縣政府八德分局95年6月11日德警分刑字第095300542
    4號函及內附之採證筆錄、採證同意書及相驗照片7幀在卷可
    佐（見相字第952號卷第54-73頁）；又被告為警查獲後，測
    試其呼氣酒精濃度達每公升0.78毫克，有呼氣酒精濃度測試
    表1 紙（同上卷第18頁）在卷可稽，參考德國、美國之認定
    標準，對於酒精濃度呼氣已達每公升0.55毫克或血液濃度達
    0.11%以上，肇事率為一般正常人之10 倍，認為已達不能安
    全駕駛之標準（法務部88 年5月18日法八八檢字第001669號
    函可供查考），被告之呼氣酒精濃度除已超越前揭標準外，
    警員查獲後對被告實施測試觀察及生理協調平衡檢測，被告
    因酒後駕車肇事，查獲、測試或詢問過程，被告有語無倫次
    、含糊不清、意識模糊注意力無法集中、呆滯木僵、多話、
    全身酒味、臉紅等情形，且被告測試在：(1)直線步行10公尺
    後令其迴轉走回原地，(2)雙腳併攏，二手緊貼大腿，將一腳
    向前抬高離地15公分，並停止不動30秒，(3)雙腳併攏，雙手
    向前平伸，閉眼，輪流使用左、右手的食指指尖觸摸鼻尖，
    (4)閉雙眼，30秒內朗誦阿拉伯數目由1001、1002..至1030，
    (5)用筆在2個同心圓之間的0.5公分環狀帶內畫另一個圓等項
    目，均不合格，亦有桃園縣政府警察局交通隊八德交通小隊
    警員製作之查獲刑法第185條之3案件測試觀察紀錄表、汽車
    駕駛人酒後生理協調平衡檢測紀錄卡各1份（同上卷第19-20
    頁）在卷可考，可認被告之意識、反應能力等各項生理機能
    顯已受體內酒精成分影響而降低，已達不能安全駕駛之狀態
    。
二、按，汽車駕駛人於駕駛執照吊扣期間禁止駕駛，飲酒後其吐
    氣所含酒精成分超過每公升0.25毫克以上者不得駕車以及汽
    車行駛時，駕駛人應注意車前狀況及兩車併行之間隔，並隨
    時採取必要之安全措施，道路交通管理處罰條例第21 條第1
    項第5款，道路交通安全規則第114條第2款及第94條第3項分
    別定有明文。被告於前揭時地駕車行經該處，本應注意上述
    交通安全規則之規定，依當時情形陰天、夜間無照明、路面
    濕潤，但地面無缺陷或障礙物、視距良好，有上開桃園縣政
    府警察局八德分局道路交通事故調查報告表(一)(二)可參，衡情
    並無不能注意之特殊情事，乃被告竟仍貿然於駕駛執照吊扣
    期間，酒後駕駛小客車，疏未注意車前狀況及兩車併行之間
    隔，終至撞擊被害人致其傷重當場死亡，被告對於本件車禍
    之發生，顯有過失，甚為明確，且其過失行為復與被害人死
    亡之結果間具有相當因果關係，本案事證已臻明確，被告犯
    行堪以認定，應依法論科。至起訴書認被告有超速行駛之過
    失等語，被告於偵查中已表明不知當時行駛之時速，遍查全
    卷亦無其他積極證據可資認定被告確有超速行駛之行為，自
    難認被告有此過失責任，附此敘明。
貳、論罪科刑部分
一、被告行為後，94年2月2日修正公布之刑法，已於95年7月1日
    生效施行（以下簡稱修正前、後刑法），其中第2條第1項「
    行為後法律有變更者，適用行為時之法律。但行為後之法律
    有利於行為人者，適用最有利於行為人之法律」之規定，係
    規範行為後法律變更所生新、舊法律比較適用之準據法，於
    刑法修正施行後，自應適用該修正後之第2條第1項之規定，
    為「從舊、從輕」之比較；又比較新舊法時，應就罪刑有關
    之共犯、未遂犯、想像競合犯、牽連犯、連續犯、結合犯，
    以及累犯加重、自首減輕暨其他法定加減原因（如身分加減
    ）與加減例等一切情形，綜其全部罪刑之結果而為比較後，
    再適用有利於行為人之法律處斷，而不得一部割裂分別適用
    不同之新、舊法（最高法院24年上字第4634號、29年上字第
    964號判例意旨及最高法院95年度第8次刑事庭會議決議參照
    ）。
二、查(一)刑法第185條之3、第276條第1項雖未經修正，惟其法定
    刑之罰金刑部分，95 年7月1日施行之修正後刑法第33條第5
    款規定，已將原罰金刑最低額度由銀元1元（相當於新臺幣3
    元），提高為新臺幣1 千元以上，且以百元計之，比較新、
    舊法結果，應以行為時法律即修正前刑法第33 條第5款規定
    有利於被告。(二)另被告行為後，刑法施行法增訂之第1條之1
    亦於95年7月1日施行，刑法第276條第1項所定罰金刑部分，
    原係依罰金罰鍰提高標準條例第1條前段規定提高10 倍（刑
    法第185條之3則於88年修正時已提高，毋庸再依罰鍰提高標
    準條例第1條前段規定提高10 倍），並以銀元作為計算單位
    ，因增訂之刑法施行法第1條之1之包裹式修正，亦隨同修正
    ，修正前後其貨幣單位雖有更異，但適用結果之罰金額度則
    無二致，就刑罰權之內容而論，並無有利或不利之情形，非
    屬法律變更之範疇，自應依法律適用之原則依修正後規定論
    處（本院95年度法律座談會彙編第16號提案，最高法院95年
    度第21次刑事庭會議決議）。(三)宣告多數有期徒刑者，修正
    後刑法第51條第5款已規定為最長不得逾30 年，修正前之最
    長刑期則為20年，自以修正前之規定較有利於被告。(四)綜上
    ，經比較結果，應以被告行為時即修正前刑法為被告論罪科
    刑之依據。
三、按刑法上所謂業務，係指個人基於其社會地位繼續反覆所執
    行之事務，包括主要業務及其附隨之準備工作與輔助事務在
    內。此項附隨之事務，並非漫無限制，必須與其主要業務有
    直接、密切之關係者，始可包含在業務概念中，而認其屬業
    務之範圍（最高法院89年度台上字第8075號判例參照）。本
    件被告於肇事時其職業聯結車駕照已遭吊扣，係擔任隨車助
    手之職，其所駕駛者為其前妻江姿誼所有之自用小客車，而
    當時其係自友人處飲酒後欲返家等情，業據其陳明在卷，核
    與江姿誼於警詢時所述相符，併有違反道路交通管理事件通
    知單一紙在卷可按，足見被告當時駕駛車輛之行為，顯與其
    原從事之職業聯結車駕駛之業務無關，自非從事業之人，故
    核被告乙○○所為，係犯刑法第185條之3之服用酒類不能安
    全駕駛動力交通工具而駕駛罪、同法第276條第1項之過失致
    死罪以及同法第185條之4駕駛動力交通工具肇事致人死亡而
    逃逸罪。所犯上開三罪間，犯意各別，行為互殊，構成要件
    亦不相同，應予分論併罰。又汽車駕駛執照為駕駛汽車之許
    可憑證；駕駛執照吊扣期間駕車者，應處汽車駕駛人罰鍰並
    當場禁止其駕駛及扣留其車輛牌照，此觀道路交通安全規則
    第50條第1項前段及道路交通管理處罰條例第21 條第1項第5
    款規定自明，足認吊扣駕駛執照期間絕對禁止該駕駛人駕車
    ，被告於駕駛執照遭吊扣期間駕駛汽車，復因過失致人於死
    ，自屬無駕駛執照駕車因而致人死亡，應依道路交通管理處
    罰條例第86條第1項加重其刑（最高法院91年度台上字第527
    4 號判決參照），是被告於駕駛執照吊扣期間及酒醉駕車因
    而致人死亡，所犯過失致死罪部分，應依道路交通管理處罰
    條例第86條第1項規定加重其刑。
四、原審據以論罪科刑，固非無見。惟就被告過失致人於死罪部
    分，原審未詳酌被告行為時並非執行其原有之職業駕駛業務
    ，因而遽行變更檢察官起訴法條，改判論以刑法第276條第2
    項之業務過失致死罪，尚有未洽。至其餘酒醉駕車及肇事逃
    逸部分，原審本於同一事證，適用刑法第185 條之3及第185
    條之4 之規定，分別量處有期徒刑三月、八月，其認事用法
    ，尚無不合，量刑亦甚妥適。檢察官依告訴人之請，以被告
    未具悔意，請求從重量刑並撤銷緩刑為由，提起上訴，固無
    理由（詳後述），惟原判決既有上開可議之處，自應由本院
    將原判決關於業務過失致死罪及定執行刑部分撤銷改判。爰
    審酌被告未顧及用路人之行車安全，貿然於駕駛執照吊扣期
    間酒醉駕車，並因而肇事致人死亡後隨即逃離現場，情節非
    輕，就車禍發生之過失程度重大，造成被害人及其家屬難以
    回復之損害，惡性深重，惟其犯後尚知坦承全部犯行，深具
    悔意，態度良好，並與告訴人達成和解，已履行全部和解條
    件，此有和解付款證明書影本一紙在卷可參，復經告訴人於
    原審審理中陳述明確（見原審卷第85-87、95 頁），暨其素
    行、教育智識程度、家庭生活狀況等一切情狀，量處如主文
    所示之刑，並定其應執行之刑（與上訴駁回部份）。
五、末查，被告前未曾受有期徒刑以上刑之宣告（其前於90年間
    因違反軍法案件經北部軍事法院於90 年4月16日判處有期徒
    刑2年，緩刑3年確定，依陸海空軍刑法第13條準用刑法總則
    之規定，於緩刑期滿未經撤銷緩刑，其刑之宣告失其效力 ）
    ，有本院被告前案紀錄表一紙可參，其因一時失慮而為本案
    犯行，造成告訴人及其家屬難以回復之傷痛，原不應輕予原
    宥，告訴人亦始終表示不願原諒被告，惟被告於原審及本院
    審理時已坦承犯行，知所悔悟，其本身亦有幼年子女待養，
    於原審審理期間復已與告訴人達成民事和解，並已賠償全部
    賠償金450 萬元予告訴人收訖，足見被告良知未泯，尚知深
    切反省，經此偵審程序，並經科刑判決，應知所警惕，當無
    再犯之虞，因認所宣告之刑以暫不執行為適當，爰併諭知緩
    刑五年（依最高法院95 年度第8次刑事庭會議決議，緩刑應
    依裁判時法之情狀審認之），以勵自新，並啟來茲。
據上論斷，應依刑事訴訟法第368條、第369條第1項前段、第364
條、第299條第1項前段，刑法第2條第1項前段、刑法第185條之3
、第185條之4、第276條第1項、第74條第1項第1款，修正前第33
條第5款、第51條第5款，道路交通管理處罰條例第86條第1項，
刑法施行法第1條之1第1項、第2項，判決如主文。
本案經檢察官李良忠到庭執行職務
中　　華　　民　　國　　96　　年　　3 　　月　　29　　日
                　刑事第三庭　審判長法　官　許國宏
                                　　法　官　楊貴志
                                　　法　官　朱光仁
以上正本證明與原本無異。
肇事逃逸部分如不服本判決，應於收受送達後十日內向本院提出
上訴書狀，其未敘述上訴之理由者並得於提起上訴後十日內向本
院補提理由書（均須按他造當事人之人數附繕本）。
                                　　書記官　王宜玲
中　　華　　民　　國　　96　　年　　4 　　月　　3 　　日
附錄：本案論罪科刑法條全文
中華民國刑法第185條之3
（重大違背義務致交通危險罪）
服用毒品、麻醉藥品、酒類或其他相類之物，不能安全駕駛動力
交通工具而駕駛者，處1年以下有期徒刑、拘役或3萬元以下罰金
。
中華民國刑法第185條之4
（肇事遺棄罪）
駕駛動力交通工具肇事，致人死傷而逃逸者，處 6 月以上 5 年
以下有期徒刑。
中華民國刑法第276條
（過失致死罪）
因過失致人於死者，處 2 年以下有期徒刑、拘役或 2 千元以下
罰金。
從事業務之人，因業務上之過失犯前項之罪者，處 5 年以下有期
徒刑或拘役，得併科 3 千元以下罰金。
